【裁判字號】    90,上訴,107
【裁判日期】    900424
【裁判案由】    誣告
【裁判全文】
臺灣高等法院臺中分院刑事判決                      九十年度上訴字第一七號
    上  訴  人  臺灣台中地方法院檢察署檢察官
    被      告  丙○○
    選任辯護人  林易佑
右上訴人因被告誣告案件，不服臺灣臺中地方法院八十九年度訴字第一七三二號中華
民國八十九年十一月二十一日第一審判決（起訴案號：臺灣臺中地方法院檢察署八十
九年度偵字第九五五五號），提起上訴，本院判決如左：
      主  文
上訴駁回。
      理  由
一、公訴意旨略以：被告丙○○係臺中縣豐原市○○街三三號一、二樓暨三樓之一、
    三樓之二號房屋所有權人，於民國八十三年五月三十一日，與私立吉的堡美語短
    期職業補習班（下稱吉的堡補習班）簽訂租賃契約，供經營補習班及托兒所之用
    。嗣吉的堡補習班於八十三年十月五日接獲臺中縣政府函復同意籌設後，被告丙○○即將建築物使用執照等相關證件交予吉的堡補習班負責人丁○○，再由告訴
  人丁○○將證件轉交並委託乙○○代為辦理使用執照之變更，而證人乙○○於電
    話中經由丙○○之同意，代刻「丙○○」之印章乙枚，以利作業。而被告丙○○
    因於八十三年九月間起，即陸續於系爭房屋後方空地加蓋三層樓及加蓋第八層樓
    等違建，使逃生出口受阻，致上開申請遭退件，告訴人丁○○遂拒絕給付租金，
    被告丙○○即向臺灣臺中地方法院聲請對吉的堡補習班及連帶保證人戊○○實施
    強制執行，惟吉的堡補習班及戊○○則提出執行異議之訴，詎被告丙○○於訴訟
    中為否認其知悉出租予吉的堡補習班之房屋係供托兒所及補習班之用，且否認其
    有同意提供證件配合辦理房屋使用執照變更，俾求得民事訴訟勝訴判決，竟基於
    概括之犯意，意圖使告訴人丁○○受刑事處分，偽稱丁○○未經伊同意，偽刻印
    章，先後於八十六年十二月三十日及八十七年五月廿九日，向臺中縣政府工務局
    申報建築物防火避難設施與設備安全檢查報告書上，其中申報人欄之所有權人部
    分，蓋用偽刻「丙○○」之印章，而偽造文書，並持該偽造之報告書向臺中縣工
    務局申報，而於八十七年七月三十一日向臺灣臺中地方法院檢察署誣告丁○○涉
    犯偽造文書罪嫌，且因不滿證人乙○○出庭證稱係丙○○叫伊刻印章等語，再偽
    稱是證人乙○○與告訴人丁○○共同基於犯意之聯絡，由證人乙○○偽刻印章，
    並數次蓋用於房屋使用執照變更之申請相關文件上，並持以向臺中縣政府申辦使
    用執照變更事宜，而於八十八年一月廿九日向臺灣臺中地方法院檢察署提出告訴
    ，因認被告丙○○涉犯刑法第一百六十九條第一項之誣告罪嫌云云。
二、按犯罪事實應依證據認定之，無證據不得推定其犯罪事實；又不能證明被告犯罪
    者，應諭知無罪之判決，刑事訴訟法第一百五十四條、第三百零一條第一項分別
    定有明文；又按誣告罪之成立以意圖他人受刑事處或懲戒處分，而為虛偽之告訴
    、告發、報告者為要件，所謂虛偽係指明知無此事實故意捏造而言，若告訴人誤
    認有此事實或以為有此嫌疑，自不得指為虛偽，即難科以本罪（最高法院四十年
    台上字第八八號判例參照）。
三、公訴人認被告涉犯誣告罪嫌，係以：右揭公訴意旨之犯罪事實，業據告訴人丁○○指訴歷歷，核與證人乙○○、鍾興宏證述內容相符，告訴人指述尚非無據；
    告訴人丁○○於八十三年間以吉的堡補習班名義，向被告承租系爭房屋之時，
    被告即知告訴人係欲開設補習班使用，並同意提供相關書面文件配合告訴人為使
    用執照變更之申請等情，亦為被告所不否認，並經證人己○○、戊○○、游吉章
    等人證述屬實，被告明知係伊授權乙○○刻用上開印章使用，現反否認此事，並
    具狀告訴丁○○、乙○○二人，其難謂無誣告之犯意；防火安全檢查報告合格
    後，始得為使用執照變更之申請，即二者具有關連性之事實，亦據證人即臺中縣
    政府建管課之技士傅政樺於前案中到庭證述綦詳，而防火安全檢查報告之申報義
    務人，依法係建築物之所有權人及使用人，又如建築物未依規定辦理申報、逾期
    申報或檢查不合格者，依建築法之相關規定，處分對象係所有權人及使用人二者
    ，有臺中縣政府八十八年三月九日八八府工使字第六五一七二號函覆之相關資料
    在卷（八十七年度偵續字第三五五號卷）可稽，而除申辦使用執照變更檢附之相
    關文件及防火安全檢查報告外，並未發現丁○○、乙○○有何以前開印章偽造文
    書之情事，亦為被告所陳明，是亦可證明應係被告授權告訴人使用上開印章無訛
    ；證人乙○○自八十三年間起，即陸續為被告丁○○申辦使用執照變更事宜，
    前開申請事項之駁回通知，臺中縣政府均已寄發至丙○○位於臺中縣豐原市○○
    街三三號七樓住處，又八十六年十二月三十日及八十七年五月二十九日，上開房
    屋防火安全檢查報告不合格之通知，亦由前開縣政府寄發至被告位於臺中縣豐原
    市○○路一二三巷八十五號之娘家處所，有臺中縣政府函附之變更使用執照通知
    申請人簡便行文表三份及建築物防火避難設施與設備安全檢查申報結果通知書二
    紙在卷可憑，被告顯然有收受上開通知，則被告於數年前收受前開通知之時，應
    即知情而得以提出告訴，然其竟遲至八十七年七月三十一日始向本署提出告訴，
    實與常情有悖，且其時又正為被告與吉的堡補習班之民事訴訟審理之中，更顯見
    被告應係以此方式欲否認其知悉出租予吉的堡補習班之房屋係供托兒所及補習班
    之用，且否認伊有同意提供證件配合辦理房屋使用執照變更，俾求得民事訴訟勝
    訴判決無訛，是被告誣告犯行應堪認定，為其主要論罪依據。
四、訊據被告固坦承於上開時間向臺灣臺中地方法院檢察署檢察官提出丁○○及乙○○二人涉犯偽造文書罪之告訴，惟矢口否認有何誣告之故意，辯稱：被告就住在
    告訴人租屋之樓上，取拿印章很方便，被告並無同意乙○○代刻印章使用，被告
    亦不認識乙○○，如同意乙○○代刻印章，應會寫同意書，不可能在電話中以口
    頭方式同意，被告是在偵查庭時才見到乙○○；另告訴人游玲君是於八十六年九
    月二十三日先自行解除契約，被告則是八十七年五月才表示解除契約，告訴人於
    向被告解除契約後，再於八十六年十二月間拿偽刻之印章申請使用執照變更，並
    於八十七年五月間第二次去申請使用變更，顯不合理，被告向臺灣臺中地方法院
    檢察署提出丁○○及乙○○二人偽造文書之告訴，並非誣告等語。
五、經查：
（一）被告丙○○申告丁○○偽造文書案件，業經臺灣臺中地方法院檢察署檢察官於
      八十七年九月一日以八十七年度偵字第一六０四八號處分不起訴，經丙○○聲
      請再議後，發回續行偵查，於偵查中被告丙○○再對證人乙○○提出偽造文書
      之告訴，經該署檢察官於八十八年四月廿二日以八十七年度偵續字第三五五號
      及八十八年度偵字第八七七二號為不起訴處分，經被告丙○○聲請再議，後經
      臺灣高等法院臺中分院檢察署於八十八年七月三十一日以八十八年度議廉字第
      八三三號處分書駁回再議而告確定，此有上開文號之處分書類附卷可稽，並有
      並上開卷宗為憑，堪以認定。
（二）被告確曾於電話中授權告訴人代刻印章一節，固有：１、證人乙○○於八十九
      年八月二十九日原審審理時結證稱：「八十三年夏天的時候，我當時受游玲君
      的委託，辦理變更使用執照的事情，有一天我在家裡，游玲君打電話給我說要
      我自行去刻丙○○的章來使用，後來丙○○就接過電話要我自行去刻她的章來
      用‧‧‧。後來我就去刻丙○○的印章去辦理使用執照變更。」、「後來因為
      臺中縣政府工務局一直在退件，直到八十六年間確定全部退件後，因為我不認
      識丙○○，而且是游玲君委託我辦的，所以我才將印章還給游玲君。」等語，
      與其在偵查時（八十七年度偵字第一六０四八號案件，當時尚係以證人身分應
      訊）證稱：「伊幫吉的堡補習班辦房屋使用執照之變更，叫他們要蓋章，丁○○打電話給伊說她與房東講好，印章叫伊去刻，丙○○當時人在幼稚園，也接
      過電話叫伊去刻，伊才去刻丙○○的章，並蓋在文件上，送件至縣政府，但文
      件退了好幾次都沒核准，伊才在八十六年間將印章文件送還給幼稚園。」等語
      ，及在本院證稱確係在電話中經被告同意後才代刻印章等語相符。又證人鍾興
      宏於原審八十九年十一月九日審理時亦結證稱：「（八十三年至八十六年間從
      事何職？）我在建築師事務所從事監工工作，亦有負責幫本案建物公共安全檢
      查申請的工作。八十六年十二月間因為本案建物的申報期限快到了，我有去丙○○的辦公室找她很多次，但都沒找到，我有交代其辦公室之小姐轉告與我聯
      絡，並留一份公共安全檢查的資料給她，因為怕縣政府罰款，所以一直跟吉的
      堡補習班聯絡。」等語，與證人乙○○之證詞並無齬齟之處，而該二名證人之
      證詞亦與告訴人之指述內容相符，另經證人即在場親聞被告在電話中同意代刻
      印章之己○○、戊○○在本院證稱屬實，被告確有於八十三年夏天某日授權證
      人乙○○刻印以便申請使用執照變更之事宜等情，當可認定。另證人鍾興宏雖
      在原審同日審理時亦證稱：「後來因為一直沒有聯絡到丙○○，所以吉的堡補
      習班的小姐拿一顆丙○○的印章給我去辦理申請，丙○○辦公室的小姐並沒有
      告訴我要我自己去刻印章。」等語，惟被告既有授權證人乙○○代刻印章以便
      辦理使用執照變更之事，則告訴人所經營之吉的堡補習班小姐自行拿出被告授
      權之印章供證人鍾興宏使用，亦屬與經驗法則相符，被告辦公室之小姐是否有
      告知證人鍾興宏自行去刻被告之印章使用，即與證人乙○○有獲授權刻印之事
      無涉，更不能以此反證被告未曾授權證人乙○○。而告訴人除申辦使用執照變
      更檢附之相關文件及防火安全檢查報告外，並無使用前開印章偽造文書之情事
      ，足可證明被告確有為了辦理前開事宜授權告訴人委任之代書乙○○代刻印章
      之事。被告有授權告訴人及乙○○代刻印章固詳如前述，惟查，告訴人與被告
      間，因被告出租予告訴人之房屋無法辦理補習班登記，雙方業已失和，告訴人
      因而於八十六年九月二十三日向被告為解除契約之意思表示，被告亦於八十七
      年五月份向告訴人表示解除契約之意思表示，被告並於八十六年十一月三日持
      上開租賃契約之公證書聲請強執行、於八十七年五月十一日起訴請求返還房屋
      及給付租金，經吉的堡補習班及連帶保證人戊○○則提出執行異議之訴等情，
      為被告供認在卷，告訴人亦於八十九年十一月十日在原審審理時陳稱：「我是
      於八十六年九月二十三日發存證信函給丙○○，表示要解除契約，請她來跟我
      結算。」等語，並有附於偵查卷之最高法院八十九年度臺上字第六九九號判決
      一份可稽（見偵查卷第三十三頁背面）。被告與告訴人既對前開租約效力發生
      爭執而失和，被告當無繼續同意告訴人使用前開印章申辦變更執照之可能，是
      縱之前被告確曾同意告訴人委任之代書乙○○代刻印章使用，惟於雙方失和並
      均有意解除租約之情形下，告訴人對於被告不同意其再使用前開印章之意思自
      不難究明。是被告於八十七年六、七月間發現告訴人仍於八十六年十二月三十
      日及八十七年五月二十九日向臺中縣政府工務局申報建築物防火避難認施與設
      備安全檢查報告書上，在所有權人欄內蓋用其「丙○○」之印章，因而認告訴
      人有未經同意而蓋用印章之偽造文書等行為，並於八十七年七月三十一日向檢
      察官提出告訴，核與生活經驗法則相符，被告並無捏造事實誣告告訴人及乙○○之故意，自堪認定。此外，復查無其他證據足資證明被告有誣告之犯行，既
      不能證明被告有誣造之行為，揆諸上揭刑事訴訟法及判例之規定，自應為無罪
      之諭知。上訴人認被告於告訴人表示解除契約後之八十六年十一月三日執契約
      公證書向法院聲請強制執行，據以認定被告認該租賃契約仍為有效，而不認告
      訴人有解除權，竟仍提出告訴，自有誣告故意，及被告自始至終均否認有授權
      乙○○代刻印章，被告自無誤認其未謀面之乙○○為共犯而追加告訴，亦有誣
      告等語，惟本件是告訴人於行使解除權及雙方已失和後，告訴人仍繼續使用被
      告之印章申請辦理變更使用執照，被告始對該部分行為提出告訴，至雙方之租
      賃契約效力究竟如何，及被告是否誤認該契約之效力已不存在，均與其是否有
      誣告犯意無涉，不得因被告認契約效力仍存在卻仍提起刑事告訴，即認被告係
      誣告。再按認定被告犯罪應依積極證據，被告之辯解縱不可採信，惟於無積極
      證據之情形下，仍難因之即得認被告有犯罪行為，本件被告矢口否認未授權告
      訴人及乙○○代刻印章一節固不可採，惟被告與告訴人間確因契約發生糾紛而
      失和涉訟，被告因而認告訴人仍使用其印章之行為涉犯偽造文書罪嫌，並提出
      刑告訴，自屬其維護權利之行為，至於其行為是否得當及告訴人是否因之即成
      立偽造文書犯行，則屬法律上可評價範圍，難因之而遽認其有誣告犯意，在無
      積極證據證明被告確有捏造事實誣告犯行下，不得因被告此部分辯解不可採即
      遽以誣告罪相繩，原審因而為被告無罪之諭知，核無不當，上訴人之上訴為無
      理由，應予駁回。
據上論結，應依刑事訴訟法第三百六十八條，判決如主文。
本案經檢察官甲○○到庭執行職務。
中      華      民      國    九十      年      四      月     二十四   日
                              臺灣高等法院臺中分院刑事第八庭
                                    審判長法  官  羅  得  村
                                          法  官  劉  榮  服
                                          法  官  陳  賢  慧
右正本證明與原本無異。
如不服本判決應於收受送達後十日內向本院提出上訴書狀，其未敘述上訴之理由者並
得於提起上訴後十日內向本院補提理由書（均須按他造當事人之人數附繕本）。
                                          書記官  許  麗  花
中      華      民      國    九十    年      四     月    二十六    日
                                                                     Ａ


司法院資訊處製作；財團法人民間司法改革基金會備份。
